【裁判字號】    96,上,118
【裁判日期】    970326
【裁判案由】    損害賠償等
【裁判全文】
臺灣高等法院高雄分院民事判決           96年度上字第118號
上  訴  人    戊○
兼法定代理人  丁○○
              乙○○
上列3 人共同
訴訟代理人    甲○○    住同上
上  訴  人    丙○      住高雄縣鳥松鄉○○路31號
訴訟代理人    柳聰賢  律師
上列當事人間請求損害賠償等事件，上訴人對於中華民國96年4
月25日臺灣高雄地方法院95年度訴字第667 號第一審判決提起上
訴，本院於97年3月12日言詞辯論終結，茲判決如下：
    主  文
兩造上訴均駁回。
第二審訴訟費用由兩造各自負擔。
    事實及理由
一、上訴人戊○、丁○○、乙○○（下稱上訴人戊○等3 人）起
    訴主張：上訴人丁○○、乙○○夫妻（下稱上訴人夫妻）之
    子即上訴人戊○於民國94年9 月進入高雄縣立文山高級中學
    （下稱文山中學）就讀國中部1 年級，上學未滿1 個月，上
    訴人戊○即陸續遭高年級學長恐嚇取財及同班同學不當索取
    財物，致上訴人戊○不敢上學；經上訴人夫妻向文山中學校
    長即上訴人丙○反應，雖曾召開協調會，卻僅敷衍了事，未
    予正面回應。上訴人夫妻遂於95年1 月4 日、5 日上午6 時
    30分許，持標語至文山中學靜坐抗議，要求校方針對校園安
    全問題提出具體改善方針。詎上訴人丙○竟於95年1 月5 日
    在抗議現場，於平面及電子媒體前公然表示：「這個小孩人
    際關係差，為博取同學友情所以有一點用金錢外交」、「偷
    竊新台幣（下同）10萬元之後，他們自己的家長把他小孩送
    到少年隊，恐怕他們家庭教育本身就有問題」及「他這小孩
    3 歲聽說就是有點過動問題」等語，就上訴人戊○疾病之秘
    密事項予以洩漏，及毀損上訴人戊○等3 人之名譽。而上訴
    人戊○因上訴人丙○於媒體公開其病情，感覺受到嚴重羞辱
    ，遂服藥自殺，經送長庚醫院急救始挽回生命，且上訴人夫
    妻亦受有精神上之痛苦。上訴人戊○爰依民法第184 條及第
    195 條第1 項之規定；上訴人夫婦依同法第195 條第1 項之
    規定，請求精神上之損害賠償及回復名譽之適當處分，聲明
    求為判決：(一)上訴人丙○應給付上訴人戊○等3 人各20萬元
    ，及自起訴狀繕本送達翌日起至清償日止，按週年利率百分
    之五計算之利息。(二)上訴人丙○應在蘋果日報、聯合報、中
    國時報、自由時報頭版頭下，刊登長14公分、寬5 公分之如
    附件2 所示之道歉啟事1 天。(三)訴訟費用由上訴人丙○負擔
    。
二、上訴人丙○則以：上訴人丙○於媒體前並未提及上訴人戊○
    是過動兒，且上訴人夫妻抗議靜坐時，均戴口罩、帽子及綁
    布條，顯然不願讓外界知悉其姓名、身分。上訴人丙○在記
    者詢問學生及家長姓名時並未答覆，亦未指名道姓，自無侵
    害上訴人戊○等3 人之名譽權。且上訴人夫妻已自認上訴人
    戊○確係過動兒且有竊盜10萬元之行為，足認上訴人戊○為
    過動兒且有竊盜之行為屬實，況上訴人乙○○已先對記者說
    出，已非秘密，上訴人戊○等3 人並無名譽受侵害可言。至
    於上訴人戊○依據民法第184 條第2 項規定，主張上訴人丙
    ○違反保護他人之法律，所舉之學校衛生法第9 條、家庭教
    育法第15條、各級學校提供家庭教育諮商或輔導辦法第8條
    等規定，均係關於家庭衛生、教育之公法上規定，並非一般
    防止他人侵害權益之法律，自無民法第184 條第2 項規定之
    適用。況上訴人夫妻曾以上訴人丙○有上開言論，向臺灣高
    雄地方法院檢察署對上訴人丙○提出加重毀謗罪之告訴，經
    該署檢察官於95年12月24日以95年度偵字第18188 號，認上
    訴人丙○係以善意發表言論，罪嫌不足，而為不起訴處分。
    上訴人夫妻不服聲請再議，亦經臺灣高等法院高雄分院檢察
    署於96年2 月13日以96年度上聲議字第208 號處分書，認再
    議無理由而駁回確定。足認上訴人丙○並無故意、過失侵權
    行為可言等語，資為抗辯。並聲明：(一)上訴人戊○等3 人之
    訴駁回。(二)訴訟費用由上訴人戊○等3 人負擔。
三、本件原審對於上訴人戊○等3 人之請求，判決：(一)上訴人丙
    ○應給付上訴人戊○6 萬元，及自民國95年3 月22日起至清
    償日止，按週年利率百分之五計算之利息。(二)上訴人丙○應
    將如附件1所示「道歉聲明」（長14公分、寬5 公分）刊登
    於蘋果日報、中國時報、自由時報之社會版第1 版各1 天。
    (三)上訴人戊○等3 人其餘之訴駁回。(四)訴訟費用由上訴人丙
    ○負擔2 分之1 ，其餘由上訴人戊○等3 人負擔。兩造各就
    其敗訴部分聲明不服。上訴人丙○上訴聲明求為判決：(一)原
    判決不利於上訴人丙○部分廢棄。(二)上開廢棄部分，上訴人
    戊○等3 人在第一審之訴駁回。(三)訴訟費用由上訴人戊○等
    3 人負擔，並對於上訴人戊○等3 人上訴部分答辯聲明：(一)
    上訴人戊○等3 人之上訴駁回。(二)第二審訴訟費用由上訴人
    戊○等3 人負擔。上訴人戊○等3 人上訴聲明求為判決：(一)
    原判決關於駁回上訴人戊○等3 人後開第2 項、第3 項請求
    部分廢棄。(二)上訴人丙○應再給付上訴人戊○14萬元及給付
    上訴人丁○○、乙○○各20萬元，並均自95年3 月22日起至
    清償日止，按週年利率百分之五計算之利息。(三)上訴人丙○
    應將如附件2 所示「道歉啟事」（長14公分、寬5 公分）刊
    登於蘋果日報、自由時報、中國時報、聯合報之頭版頭下各
    1 天。(四)上開廢棄部分，第一、二審訴訟費用均由上訴人丙
    ○負擔。並對於上訴人丙○上訴部分答辯聲明：(一)上訴人丙
    ○之上訴駁回。(二)第二審訴訟費用由上訴人丙○負擔。
四、兩造不爭執之事項如下，並有蘋果日報、聯合晚報、聯合報
    、自由時報之剪報、電子媒體播報之影音光碟各1 份為證，
    堪予採信：
  (一)上訴人戊○係上訴人丁○○、乙○○夫妻之子，上訴人戊○
    於94年9 月進入文山中學就讀國中部1 年級，上訴人丙○當
    時為文山中學校長（按上訴人丙○已於95年8月間退休）。
  (二)上訴人夫妻於95年1 月4 日、5 日上午6 時30分許，持標語
    至文山中學靜坐抗議，要求校方針對校園安全問題提出具體
    改善方針。上訴人夫妻在抗議現場，曾對前往採訪之記者發
    表言論。
  (三)上訴人戊○患有注意力缺陷之過動症，且曾有竊盜上訴人夫
    妻所有之10萬元及贈與同學金錢之行為。
五、兩造爭執之事項為：(一)上訴人丙○於95年1 月5 日對採訪記
    者所為之陳述，有無對上訴人戊○等3 人構成侵權行為？(二)
    如有構成侵權行為，上訴人戊○等3 人得請求損害賠償之金
    額為何？得請求如何回復名譽之適當處分？
六、上訴人丙○於95年1 月5 日對採訪記者所為之陳述，有無對
    上訴人戊○等3 人構成侵權行為？
  (一)上訴人戊○等3 人主張上訴人丙○於前揭抗議現場曾向前往
    採訪之記者陳述：「這個小孩人際關係差，為博取同學友情
    所以有一點用金錢外交」、「偷竊10萬元之後，他們自己的
    家長把他小孩送到少年隊，恐怕他們家庭教育本身就有問題
    」及「他這小孩3 歲聽說就是有點過動問題」等語，固據其
    提出蘋果日報、聯合晚報、聯合報、自由時報之剪報資料及
    年代新聞台、三立新聞台及TVBS新聞台，就上訴人夫妻至文
    山中學抗議時，記者採訪拍攝之經過內容影音光碟1 張為證
    ，惟為上訴人丙○所否認，而該影音光碟經原審勘驗內容結
    果為（以下均係當事人對記者陳述之內容，見原審卷第70頁
    至第72頁）。
    年代新聞台部分：
      上訴人丁○○：「我要自焚抗議，為什麼我不能自焚？」
      上訴人乙○○：「我先生去學校處理，教官坐視不管，看
      我先生每一堂下課，像瘋子一樣在校園裡找兇手。」
      上訴人丙○：「我們不知道這個事情，這是家長講了以後
      我們才知道，你們必須要告訴老師，老師不是神。」
    三立新聞台部分：
      上訴人丁○○：「我要自焚抗議，為什麼我不能自焚？」
      上訴人乙○○：「他（即上訴人戊○）告訴我：『媽媽，
      我需要朋友。他們（即上訴人戊○之同學）說：不給我錢
      ，我不跟你講話了。』這些情形我跟學校老師溝通，他（
      即老師）說：『我們不需要聽你抱怨。』」
      上訴人丙○：「他（即上訴人戊○）人際關係差，所以他
      小孩子為了博取同學的友情，所以他有一點用金錢外交。
      你要報告給老師，老師才會處理。你沒有報告給老師，老
      師怎麼知道呢？老師又不是神。」
    TVBS新聞台部分：
      上訴人丁○○：「教育局長不出面，我要自焚抗議，為什
      麼我不能自焚，請教育局長出面處理。」
      上訴人乙○○：「他（即上訴人戊○）告訴我：『媽媽，
      我需要朋友。他們（即上訴人戊○之同學）說：不給我錢
      ，我不跟你講話了。』，於是他開始偷竊，偷家長的錢來
      滿足同學慾望。」
      上訴人丙○：「孩子連續偷了10萬元，家長把孩子送到少
      年隊，恐怕你家庭教育本身就有問題。」
      上訴人吳旭成：「學校的老師竟叫我們夫婦要去看長庚醫
      院。」
      上訴人丙○：「他這個小孩聽說從3 歲開始就已經有一點
      問題。」
      上訴人乙○○：「恐嚇事件跟過動兒沒有關係，請校方不
      要轉移焦點，不然我會提出控告。」
      綜合上揭上訴人丙○向記者陳述之內容，係陳述：「他人
      際關係差，所以他小孩子為了博取同學的友情，所以他有
      一點用金錢外交。」、「孩子連續偷了10萬元，家長把孩
      子送到少年隊，恐怕你家庭教育本身就有問題」、「他這
      個小孩聽說從3 歲開始就已經有一點問題」等語。雖上訴
      人戊○等3人所提出前揭剪報資料，其中聯合報部分有刊
      載：丙○表示，黃姓學生是過動兒等語，惟與原審勘驗上
      開光碟內容不符。而上訴人丙○若有於前揭抗議現場陳述
      戊○是過動兒等語，則上揭3 家新聞台記者採訪拍攝之時
      ，應無未予收錄之理。是上訴人戊○等3 人依據上開剪報
      資料主張上訴人丙○有陳述上訴人戊○是過動兒云云，並
      不足採。至於上訴人丙○雖辯稱：伊陳述時，並未指名道
      姓云云。惟前揭兩造陳述之內容，均係記者在上訴人夫妻
      至文山中學進行抗議過程中，對兩造進行採訪時，兩造所
      為之陳述，則兩造所陳述之內容，客觀上自係針對對方而
      為，則上訴人丙○向記者所陳述前揭內容提及之「孩子」
      、「你家庭教育」云云，當係指上訴人戊○等3 人無訛，
      故上訴人丙○前揭抗辯，亦無足採信。
  (二)按民法上名譽權之侵害非即與刑法上之誹謗罪相同，名譽有
    無受損害，應以社會上對個人評價是否貶損作為判斷之依據
    。苟其行為足以使他人在社會上之評價受到貶損，不論其為
    故意或過失，均可構成侵權行為（最高法院90年台上字第64
    6 號判例參照）。至侵害名譽權之行為，當不以直接之方法
    為限，倘以間接之方法使他人因該影射而受名譽之損害，亦
    屬之。上訴人丙○所另陳述：「他（即上訴人戊○）人際關
    係差，所以他小孩子為了博取同學的友情，所以他有一點金
    錢外交」等語，已對上訴人戊○之人際關係及其對同學間之
    相處作出評價，並認上訴人戊○因人際關係差，其為獲得同
    學之友情，而以贈與金錢作為手段。然依卷附「107 班戊○
    事件處理報告」第4 項戊○與同學之餽贈事件欄所載（見原
    審卷第144 頁），與上訴人戊○同班之16位同學，有接受上
    訴人戊○餽贈禮物或向上訴人戊○要求禮物金錢之情形，經
    校方調查，部分同學係上訴人戊○主動餽贈同學禮物，部分
    同學係見上訴人戊○此餽贈禮物之舉動，遂生不拿白不拿之
    心態，而要求禮物或金錢，是足認上訴人戊○與其同學間，
    因心智均尚未成熟，對於金錢之價值觀、使用金錢之方式及
    以金錢、物質作為獲取友情之心態，顯然已產生誤解及偏差
    ，則校方理應就上訴人戊○此偏差行為予以輔導、糾正，乃
    上訴人丙○身為文山中學校長，竟向記者為上揭「戊○係以
    金錢換取友情」之陳述，客觀上已對上訴人戊○為貶抑之言
    詞，而足以損害上訴人戊○之名譽，自屬不法侵害上訴人戊
    ○之名譽。至於上訴人丙○雖另辯稱：上訴人夫妻曾向臺灣
    高雄地方法院檢察署對其提出加重誹謗罪之告訴，經該檢察
    官為不起訴處分，上訴人夫妻不服聲請再議，亦經臺灣高等
    法院高雄分院檢察署駁回再議確定。足認其並無侵權行為云
    云，並提出臺灣高雄地方法院檢察署檢察官95年度偵字第18
    188 號不起訴處分書、臺灣高等法院高雄分院檢察署96年度
    上聲議字第208 號處分書各1 份為證。惟查上訴人丙○既故
    意向記者陳述上訴人戊○係以金錢換取友情等語，客觀上係
    對上訴人戊○為貶抑之言詞，自足以損害上訴人戊○之名譽
    ，已如上述，上訴人丙○自屬不法侵害上訴人戊○之名譽。
    揆諸首揭說明，上訴人丙○並不因其刑法上之誹謗罪部分犯
    罪嫌疑不足而得據以免除民事賠償責任。是上訴人丙○此部
    分之抗辯，應不足採信。
  (三)另查上訴人戊○確有竊取上訴人夫妻10萬元之行為，及將金
    錢餽贈同學之事實，已為上訴人戊○等3 人所不爭執，且上
    訴人乙○○在前揭抗議現場已先向記者陳述：「於是他（指
    上訴人戊○）開始偷竊，偷家長的錢來滿足同學慾望」、「
    恐嚇事件跟過動兒沒有關係，請校方不要轉移焦點，不然我
    會提出控告」等語。是上訴人乙○○已自行向採訪記者陳述
    上訴人戊○有偷竊及贈與同學金錢之行為暨上訴人戊○係過
    動兒等情，並經媒體報導而為人所知，則上訴人丙○就他人
    已知悉之事實即上訴人戊○有竊盜及贈與同學金錢之行為予
    以陳述，自難認有何洩漏他人秘密之行為，況上訴人丙○並
    未向記者陳述上訴人戊○係過動兒等情，亦如前述，是上訴
    人戊○等3 人主張上訴人丙○有洩漏上訴人戊○前揭竊盜及
    贈與同學金錢之行為暨係過動兒等應保密之事項，違反學校
    衛生法第9 條、家庭教育法第15條、各級學校提供家庭教育
    諮商獲輔導辦法第8 條等保護他人之法律，而有對上訴人戊
    ○等3 人構成民法第184 條第2 項之侵權行為云云，即屬無
    據，不足採信。
  (四)次查上訴人戊○確有偷竊上訴人夫妻10萬元，上訴人夫妻並
    將上訴人戊○送交少年隊，由警員對上訴人戊○予以訓斥等
    事實，已為上訴人戊○等3 人所不爭執（見原審卷第29頁、
    第193 頁）。故，上訴人丙○所陳述：孩子（即上訴人戊○
    ）連續偷了10萬元等語，僅係陳述事實，尚難認有不法侵害
    上訴人戊○等3 人名譽之行為。另上訴人丙○所陳述：「他
    這個小孩聽說從3 歲開始就已經有一點問題」等語，並未明
    確提及上訴人戊○有何方面之問題，且上訴人戊○確有偷竊
    之行為已如前述，衡情亦足以使人認為上訴人戊○應有行為
    上之偏差，則上訴人丙○以前揭較模糊之用語，亦難認係不
    法侵害上訴人戊○名譽之行為。
  (五)又上訴人丙○雖亦向記者陳述：「孩子連續偷了10萬元，家
    長把孩子送到少年隊，恐怕你家庭教育本身就有問題」等語
    。然上訴人戊○確有偷竊上訴人夫妻所有之10萬元，上訴人
    夫妻並將之送交少年隊，由警員對上訴人戊○予以訓斥等情
    ，亦如上述，是上訴人戊○有偷竊父母親金錢之行為，堪認
    其行為已有所偏差，上訴人夫妻身為上訴人戊○之父母，對
    上訴人戊○負有保護及教養之義務，自應負起糾正上訴人戊
    ○之責任及避免類似行為再度發生。上訴人丙○所陳述：「
    家長把孩子送到少年隊」等語，僅係陳述事實。而上訴人丙
    ○所陳述：「恐怕你家庭教育本身就有問題」等語，應係對
    上訴人戊○所為上揭偏差行為，對上訴人夫妻之家庭教育，
    以婉轉之語氣提出質疑之詞，上訴人丙○既未故意捏造事實
    誣陷上訴人夫妻或為任意謾罵，自難認上訴人丙○有不法侵
    害上訴人夫妻名譽之行為可言。上訴人夫妻主張上訴人丙○
    侵害其2 人之名譽權云云，應不足採。
七、如有構成侵權行為，上訴人戊○等3 人得請求損害賠償之金
    額為何？得請求如何回復名譽之適當處分？
    按不法侵害他人之名譽者，被害人雖非財產上之損害，亦得
    請求賠償相當之金額。其名譽被侵害者，並得請求回復名譽
    之適當處分，民法第195 條第1 項定有明文。又人格權遭遇
    侵害，受有精神上之痛苦，而請求慰藉金之賠償，其核給之
    標準，須斟酌雙方之身分、資力與加害程度及其他各種情形
    核定相當之數額。又所謂「相當」自應以實際加害情形與其
    名譽影響是否重大及被害人之身分地位與加害人經濟情況等
    關係定之（最高法院51年台上字第223 號、47年台上字第12
    21號判例意旨參照）。本件上訴人丙○對上訴人戊○之名譽
    權有不法侵害之行為，業如前述，則上訴人依上開法條規定
    ，請求精神上之損害賠償及回復名譽之適當處分，自屬有據
    ，應予准許。本院審酌上訴人戊○於其名譽遭侵害時係文山
    中學國中部1 年級學生，名下有對安泰銀行股份有限公司5
    萬元之投資等情，已據上訴人戊○等3 人陳述屬實，並有原
    審依職權調閱之上訴人戊○稅務電子閘門財產所得調件明細
    表1份在卷可憑。另上訴人丙○係國立高雄師範學院教育研
    究所畢業，於案發時係文山中學校長，月薪8 萬4,910 元，
    名下則有土地10筆、房屋1 筆、汽車1 部，財產總額合計73
    6 萬3,221 元等情，亦據上訴人丙○陳述屬實，並經原審依
    職權調閱其稅務電子閘門財產所得調件明細表1 份附卷可稽
    ，等兩造之身分、地位、經濟情況及上訴人丙○前揭加害行
    為致上訴人戊○名譽受損等具體情狀，認上訴人戊○請求精
    神慰藉金以6 萬元為適當，其逾此範圍之請求，即不應准許
    。至於回復名譽之方法，性質上亦屬損害賠償之回復原狀，
    其回復之方法及範圍自應斟酌妨害名譽之方法、名譽受損之
    程度，為適當之處分，而登報道歉係回復名譽之適當方法。
    本院爰審酌上訴人丙○對記者所為上揭陳述，已為各媒體報
    導而造成上訴人戊○之名譽受損等情，認將附件1 所示之「
    道歉聲明」刊登於蘋果日報、中國時報、自由時報之社會版
    第1 版各1 日，已足以回復上訴人戊○之名譽，而應予准許
    外，尚無將之再刊登於其他媒體之必要。又上訴人戊○請求
    刊登如附件2 之「道歉啟事」內容，其道歉對象包含上訴人
    夫妻，應予刪除。是上訴人戊○逾此所為回復名譽處分之請
    求，自無從准許。又上訴人丙○對上訴人夫妻並無任何侵權
    行為，已如前述，是上訴人夫妻請求上訴人丙○賠償精神慰
    藉金各20萬元，並將附件2 所示道歉啟事登載報紙以回復名
    譽均屬無據，不應准許。
八、綜上所述，原審因認上訴人戊○本於侵權行為之法律關係，
    請求上訴人丙○給付6 萬元，及自起訴狀繕本送達翌日即95
    年3 月22日起至清償日止，按年息百分之五計算之利息，並
    將本判決附件1 所示「道歉聲明」以長14公分、寬5 公分，
    刊登於蘋果日報、中國時報、自由時報之社會版第1 版各1
    天，為有理由，而就此部分為上訴人戊○勝訴之判決，經核
    尚無不合。丙○上訴意旨就此部分，指摘原判決不當，求予
    廢棄改判，為無理由，應予駁回。又戊○逾此部分之請求及
    上訴人夫妻之請求，均為無理由，不應准許，亦如前述，原
    審就此部分為戊○、丁○○、乙○○敗訴之判決，經核並無
    不合。戊○、丁○○、乙○○上訴意旨，指摘原判決此部分
    不當，求予廢棄改判，亦無理由，均應予駁回。
九、本件事證已臻明確，兩造其餘攻擊防禦方法及舉證，核與本
    件判決之結果無影響，爰不一一論述，併此敘明。
十、據上論結，本件兩造上訴均為無理由，依民事訴訟法第449
    條第1 項、第78條、第85條第1項前段，判決如主文。
中    華    民    國    97    年    3     月    26    日
                            民事第三庭
                                審判長法官  張國彬
                                法      官  鄭月霞
                                法      官  吳登輝
以上正本證明與原本無異。
如對本判決上訴，須於判決送達後20日內向本院提出上訴狀，其
未表明上訴理由者，應於上訴後20日內向本院提出上訴理由書（
均須按他造當事人之人數附繕本）。上訴時應提出委任律師或具
有律師資格之人之委任狀，並依附註條文規定辦理。
中    華    民    國    97    年    3     月    31    日
                                書  記  官  張明賢
附註：
民事訴訟法第466條之1：
對於第二審判決上訴，上訴人應委任律師為訴訟代理人，但上訴
人或其法定代理人具有律師資格者，不在此限。
上訴人之配偶、三親等內之血親、二親等內之姻親，或上訴人為
法人、中央或地方機關時，其所屬專任人員具有律師資格並經法
院認為適當者，亦得為第三審訴訟代理人。第１項但書及第２項
情形，應於提起上訴或委任時釋明之。
臺灣高等法院高雄分院96年度上字第118號附件1：
┌────────────────────┐
│道歉聲明：                              │
│本人在任職高雄縣文山中學校長期間，於民國│
│95年1 月5 日，在媒體前對黃姓同學為不當言│
│詞，致黃姓同學名譽遭受損害，特此登報表示│
│道歉。                                  │
│                       聲明人：丙○     │
└────────────────────┘
臺灣高等法院高雄分院96年度上字第118號附件2：
┌────────────────────┐
│                道歉啟事                │
│本人身為教育工作者，在任職高雄縣文山中學│
│校長期間，曾於中華民國95年1 月5 日在全國│
│電子媒體及平面媒體前，對丁○○、乙○○夫│
│婦及其兒子公開發表之不當言論，實屬失言，│
│並造成黃家夫婦及其兒子名譽相當大的損害。│
│特此登報公開表示道歉。                  │
│                                        │
│            道歉人：丙○                │
│            地  址：高雄縣鳥松鄉○○村○○
○                    ○街110 巷27號      │
└────────────────────┘


司法院資訊處製作；財團法人民間司法改革基金會備份。
